臺灣桃園地方法院民事判決　九十年度訴字第八號
　　原　　　告　　戊○○
　　　　　　　　　丙○○
　　　　　　　　　丁○○
　　　　　　　　　子○○
　　　　　　　　　癸○○○
　　　　　　　　　己○○
　　　　　　　　　乙○○
　　　　　　　　　辛○○
　　　　　　　　　壬○○
　　　　　　　　　庚○○
　　　　　　　　　卯○○
　　　　　　　　　甲○○
　　　　　　　　　辰○○○
　　　　　　　　　丑○○○
　　　　　　　　　午○○
　　　　　　　　　巳○○
　　被　　　告　　寅○○
右當事人間租佃爭議事件，本院判決如左：
    主　　文
原告之訴駁回。
訴訟費用由原告負擔。
    事　　實
甲、原告方面：
一、聲明：被告應將坐落桃園縣楊梅鎮○○○○段月眉山下小段十五之四、五七、二
    六、五八、五四之三、五八之二、二六之二、五八之六地號等八筆土地（下稱系
    爭土地）返還原告。
二、陳述：
（一）桃園縣楊梅鎮溪字第六三號耕地租約，係於民國三十七年由訴外人即原告等被
      繼承人彭尚貴與被告所簽訂。彭尚貴於七十六年二月三日逝世，系爭租約依法
      由原告等繼承，前開租約所示之土地，嗣並經重測、合併、分割，現即為系爭
      土地，因被告不自任耕作，地租積欠達二年之總額及非因不可抗力繼續一年不
      為耕作，經原告向桃園縣楊梅鎮公所、桃園縣政府聲請調解、調處均不成立，
      而由桃園縣政府移送鈞院，合先敘明。
（二）按承租人應自任耕作，並不得將耕地全部或一部轉租於他人，耕地三七五減租
      條例第十六條第一項定有明文。本件被告係服務於台灣鐵路局，並於鐵路局樺
      山站退休，依此被告非自任耕作已明。被告占有使用系爭耕地並居住於耕地旁
      ，擅自於系爭耕地上開挖魚池養魚、濫倒事業廢土，並經營工廠堆置零件及機
      具，系爭耕地原係耕作之用，被告擅自變更而違反約定內容將耕地改為飼養魚
      池、濫倒事業廢土並經營工廠用，被告自屬不自任耕作，耕地租約自屬無效。
（三）依桃園縣楊梅鎮溪字第六三號租約，被告每年應繳納五千九百七十五台斤之租
      谷，惟被告自七十三年起即有缺繳租谷之情形，經原告先以楊梅郵局存證信函
      第三一五號向被告催繳租金未果，再經原告以楊梅郵局存證信函第三五０號終
      止租約在案。惟被告竟主張七十三年繳納二千三百台斤、七十四年繳納三千三
      百台斤‧‧‧七十七年繳納二千三百台斤，即屬全數繳納，被告之主張意圖混
      淆事實，實無可採。又被告僅繳納租谷至七十七年止（並未依約定數目如數繳
      付），七十八年以後則向原告等表示因辦理休耕，故以給付代金以代租谷之繳
      納，嗣於八十年起，則未為分文之繳納。雖被告曾表示係因災欠收，惟經原告
      向桃園縣楊梅鎮公所查詢，被告根本未曾辦理休耕，被告雖表示因每年收獲量
      不同固每年繳納之租谷亦有不同，尚非有所欠繳，惟雙方於訂定租約時，即就
      土地之總收穫量加以預定以計算租谷，至於如有災欠等情事，方由雙方協議應
      繳納租谷之數額，被告前開主張容有誤會。為杜爭議，原告再以楊梅郵局第四
      九九號存證信函通知被告，將於九十一年十月八日藉現場履勘之便，到被告處
      所收取租谷，惟原告代理人當日到場，被告仍未如數繳納租谷，並以準備理由
      三狀送達，為終止兩造耕地租約之表示。
（四）第按被告所述，自七十八、九年間，系爭土地業已全部無從耕作，被告因長期
      休耕，故在大金山下月眉山下二十七地號為家庭代工‧‧‧等語觀之，系爭土
      地已超過一年未為耕作，為被告所自承。所爭執者，厥為是否因不可抗力耳。
      於七十九年間，因系爭土地之一部發生水患，原告戊○○為使佃農之生計不受
      影響，乃同意書立「同意書」使被告得據而向桃園縣楊梅鎮公所辦理歉收減租
      ，該同意書與被告需否支付租谷尚屬無涉，且依該同意書觀之，地主亦無拋棄
      租谷之意思。再者，依耕地三七五減租條例第十一條規定，歉收減租係由鄉鎮
      公所租佃委員會查勘後議定減租辦法，尚非一旦發生災害，即得由被告自行決
      定繳租與否。且七十九年水患終了後，被告自應迅為整地復耕（豈有該年度同
      意休耕即得推定嗣後幾十年均得休耕之理），被告不為此途，反而放任系爭耕
      地廢棄至今，遠超過一年未予耕作，自有未合。被告表示因原告未為修繕以致
      其無法耕作，惟系爭耕地上並無自有水源，其使用之灌溉水源本係農田水利會
      所有之灌溉溝渠，該溝渠即便因水患受損，原告焉有修繕之可能或義務（水利
      局之溝渠目前已修畢數年）。又水患僅部份發生，被告焉能將所有耕地均一併
      廢耕至今。原告業於調處程序依耕地三七五減租條例第十七條第一項第四款規
      定終止系爭耕地租約。
（五）兩造租賃關係已不存在，爰依租賃物返還請求權及物上請求權請求被告返還系
      爭土地。
三、證據：提出繼承系統表一件、耕地租約登記簿影本一件、承租土地沿革表一件、
    存證信函影本暨郵件回執影本各三件、桃園縣楊梅鎮公所八十九年五月二十二日
    楊鎮農字第八九一０二三一一號函影本一件、相片二十八張、土地登記謄本八件
    為證，並聲請本院履勘現場並囑託桃園縣楊梅地政事務人員實施鑑測。
乙、被告方面：
一、聲明：如主文所示。
二、陳述：
（一）系爭土地屬兩造訂立桃園縣楊梅鎮溪字第六三號私有耕地租約之範圍，目前由
      被告占有之事實不爭執。
（二）系爭租約係三十七年由訴外人即原告之父彭尚貴（出租人）與被告所簽訂；而
      被告於日據時代即在鐵路局服務，故簽訂租約時，彭尚貴即知悉被告當時係在
      鐵路局服務卻未曾異議，而因被告之工作時間，係採三日一日休之輪休制，故
      系爭耕地平時除由家屬自任耕作外，被告亦皆利用公餘與家屬共同耕作，未曾
      使耕地荒廢過，嗣被告在六十一年間自鐵路局退休，則全心全力耕作系爭耕地
      ，迄耕地無法耕作為止，從未曾間斷過。因此，系爭耕地自承租迄今，不僅全
      由被告及家屬共同自任耕作，抑且，也從未曾轉租或提供他人耕作。今原告僅
      以被告曾在鐵路局上班為由，並未舉證即逕謂被告不自任耕作或耕地轉租他人
      云云，全屬不實之詞，並不足採。況且，被告於三十七年間，與彭尚貴簽約當
      時，彭尚貴早已知悉被告在鐵路局服務，嗣雙方也一直續約，未曾中斷，今原
      告竟於事隔三十五年後，始突冒主張系爭契約無效，此舉顯為權利之濫用，並
      有悖誠信原則，不應受法律之保護。故原告依耕地三七五減租條例第十六條規
      定主張系爭租約無效，當屬無稽之談。
（三）系爭租約第二條租率約定：「以正產收穫量總量千分之三百七十五為最高額。
      」（此乃系爭耕地租金之核算方式）。同約第八條約定：「承租耕地遇有災歉
      及其他不可抗拒之禍患時，視其收穫實況，依照規定協議減免地租。」，同約
      第十條約定：「出租人不得撤佃。」。查租金既係收穫總量千分之三百七十五
      核算，則系爭耕地之年租金自應依當年度租谷總收成量作為核算之基數，故逐
      年之租金，當因租谷總收成量而有所不同，原告狀稱「被告自七十三年起缺繳
      租金」云云，容有誤會。
（四）系爭耕地於五十八年間，即發生有河水溢堤現象，嗣於六十八年，系爭耕地所
      賴以引水灌溉田地之攔水堰，遭颱風河水暴漲而部分沖毀，導致耕地二分之一
      以上面積流失，而流失之耕地，當無法從事耕作；嗣於七十三年、七十六間皆
      發生相同情況，致耕地流失面積越來越大，迄七十八年間，攔水堰暨其灌溉渠
      道全部再遭颱風河水暴漲而沖毀，致使系爭耕地因無法導引水源灌溉而全面休
      耕，嗣經原告代表戊○○至現場勘查後，旋同意系爭耕地准予休耕。此外，有
      關系爭耕地之攔水堰遭天災沖毀乙事，因楊梅鎮公所相關部門，每次皆有派員
      到現場勘查。是此，系爭耕地既因颱風災歉無法耕作，致無租谷之收成，並經
      原告同意休耕，依前揭租約第八條及第三條約定，被告當得免為租金之給付；
      甚者，原告同意休耕後，二造仍就系爭耕地續約六年二次計十二年，迄九十一
      年十二月三十一日止。且系爭耕地休耕時，桃園縣楊梅鎮公所前曾發放與被告
      之休耕補償金二年，被告也轉給原告收執，原告狀稱「代金」，容有誤會。其
      次，耕地如在休耕三年內，無法從事耕作稻穀，嗣即無從再向相關單位辦理休
      耕程序，倘遇辦理休耕，則須將原休耕之農地整地，重新重作稻穀，再經相關
      單位查核後，始得辦理；本件在原告休耕後並未整地至因無從耕作而無法再辦
      理休耕，此為原證三桃園縣楊梅鎮公所函示系爭耕地在八十七年至八十九年未
      申報休耕之由來，併此敘明。
（五）原告謂被告未妥善保護系爭耕地，擅自開挖水池養魚及濫到廢土云云，亦屬混
      淆事實之詞，蓋六十八年間，攔水堰引水灌溉渠道遭颱風洪水部分沖毀，並沖
      刷成一條大水溝，故被告為便於通行與攔水灌溉，乃於七十年間，在大水溝邊
      建築堤防，除可引河水儲存外，也可利用雨水來做為耕種系爭耕地之用，俾補
      灌溉水量之不足，無奈因該地遭數次河水衝入夾帶大量砂石堆積，不僅將泥土
      衝走外，且導致水也無從蓄存，而無法提供耕地之用，因此，水池並非被告開
      挖。至於原告所呈原證四照片之廢土坐落地點，不僅是在系爭耕地範圍以外之
      同地段建目二七地號上，根本與本件系爭耕地無涉；抑且是屬原告家族彭勝傳
      住宅因久無人居住致倒塌後所未清除之廢土，亦與被告無關。此外，原告所提
      呈原證六照片，是被告現使用之房屋，亦是在系爭耕地範圍以外之同地段旱目
      二七地號上，根本與本件系爭耕地無涉；而被告雖於八十六年間曾為家庭代工
      ，惟此乃因系爭耕地長期休耕，而與原告方面又無意使其為復耕之改善，故為
      貼補家計所為，惟該代工做未久即已停止。職故，原告上開移花接木之詞，顯
      不足採信。
（六）原告係系爭耕地出租人，應於租賃關係存續中保持耕地合於約定使用收益之狀
      態及負有修繕租地之義務（民法第四百二十三條、第四百二十九條參照），焉
      有反要求被告自行整地之理。有關原告所提原證二之郵局存證信函乙事，被告
      當時覆以希望原告儘速整修系爭耕地及灌溉渠道等動作，俟代復耕後，被告自
      會依約繳付租金。是故，本件原告既於七十九年間同意系爭耕地休耕在先，則
      被告當有免納租金之權利，今原告卻反以被告未繳付租金及未耕作一年以上為
      由，主張耕地三七五減租條例第十七條規定終止租約，顯於法不合，且有失公
      平之道。
（七）按行使權利，履行義務，應依誠實及信用方法，民法第一百四十八條定有明文
      ，今系爭耕地自三十七年間即由原告之父出租予被告，迄至七十七年間止，全
      由被告充分使用，並按期依約定比率繳納租谷予原告，無奈七十八年之颱風導
      致系爭耕地全面休耕，雖經被告屢次通知改善，原告仍不履行民法第四百二十
      九條第一項之修復義務，致無從耕作以繳納租谷，而原出租人彭尚貴亦未曾異
      議，為嗣原告繼承原出租人後，卻以未繳納稻谷為由，而提起本件訴訟，原告
      實有違反「禁反言」原則，故基於保護被告之正當信賴，原告在本件訴訟之主
      張，當為權利之濫用，並悖誠信原則，徵諸上開法條規定，原告之訴顯無保護
      之理由。
三、證據：提出耕地租約影本一件、同意書影本一件、收據影本十一件、存證信函影
    本二件為證。
丙、本院依職權向桃園縣楊梅鎮公所查詢系爭土地自六十八年至七十九年間有無河水
    溢堤沖毀攔河堰致耕地流失之現場勘查紀錄，系爭土地有無領取休耕補償金紀錄
    ，並檢送桃園縣楊梅鎮溪字第六三號耕地租約相關案卷影本到院，向台灣省石門
    農田水利會查詢系爭土地有無水源可供灌溉耕作之用，攔河堰及相關灌溉溝渠係
    何時沖毀滅失，可否修復，申請修復程序及時間若干，有無申請修復記錄，有無
    其他水利設施可供灌溉系爭土地，功能是否健全，系爭土地依從來使用目的，現
    有池塘及天然水源是否足敷使用，改種雜糧、果樹、菜園是否敷用，並囑託該會
    人員協同到場履勘。
    理　　由
一、原告起訴後復撤回聲明第一項關於確認關於系爭土地之桃園縣楊梅鎮溪字第六三
    號耕地租約無效之訴（九十一年九月四日言詞辯論筆錄），再於最後言詞辯論期
    日撤回原聲明所列關於坐落桃園縣楊梅鎮○○○○段月眉山下小段二七、二七之
    二地號土地之訴（九十一年十二月十八日言詞辯論筆錄），被告於言詞辯論期日
    到場未為同意與否之表示，惟十日內未提出異議，依民事訴訟法第二百六十二條
    第四項規定視為同意撤回。又原告起訴聲明原列請求返還標的坐落桃園縣楊梅鎮
    ○○○○段月眉山下小段「六二之二」地號土地，嗣陳明係「二六之二」地號土
    地之誤載（九十一年六月十九日言詞辯論筆錄），此與兩造爭執桃園縣楊梅鎮溪
    字第六三號私有耕地租約所載標的相合，堪信確為誤載，則原告請求之訴訟標的
    並無變動，自不涉及訴之變更或追加，被告執此為訴之追加並陳明不同意云云，
    要屬誤會，均先敘明。
二、原告主張：伊等被繼承人彭尚貴於三十七年間與被告簽訂桃園縣楊梅鎮溪字第六
    三號租約，嗣彭尚貴於七十六年間逝世，該租約由伊等繼承，前開租約所示之土
    地，嗣並經重測、合併、分割，成為目前之狀態。被告退休前任職於鐵路局，非
    自任耕作，且擅自於系爭耕地上開挖魚池養魚、濫倒事業廢土及經營工廠，即便
    非被告所為，被告亦未盡善良管理人注意義務，職是被告自屬不自任耕作，依耕
    地三七五減租條例第十六條第二項規定，原訂租約無效；依系爭耕地租約，被告
    每年應繳納五千九百七十五台斤之租谷，被告於七十三年繳納二千三百台斤、七
    十四年繳納三千三百台斤、七十七年繳納二千三百台斤，未全數繳納。且僅繳納
    租谷至七十七年止，七十八年以後則向原告等表示因辦理休耕，以給付代金以代
    租谷之繳納，嗣於八十年起，則未為分文之繳納。惟被告根本未曾辦理休耕，符
    合耕地三七五減租條例第十七條第一項第三款情形，經原告先以楊梅郵局存證信
    函第三一五號、第四九九號向被告催繳租金未果，再經原告以楊梅郵局存證信函
    第三五０號及民事準備理由三狀送達終止租約在案；再被告自八十年間迄今不為
    耕作任令上開耕地荒廢，原告業於調處程序依耕地三七五減租條例第十七條第一
    項第四款規定終止系爭耕地租約，是兩造租賃關係已不存在，爰依租賃物返還請
    求權及物上請求權請求被告返還前開土地等語。
三、被告則以：系爭租約於三十七年間與彭尚貴簽訂時，渠即服務於鐵路局，惟系爭
    耕地自承租以來即由被告及家屬共同自任耕作，雙方亦一直續約未曾中斷，原告
    援耕地三七五減租條例第十六條規定主張系爭租約無效云云，亦屬違背誠信，當
    屬無稽；系爭耕地自五十八年間即陸續發生河水溢堤，至七十八年後因洪水沖毀
    攔河堰導致耕地流失迄今無法耕作，彭尚貴明知前情並收取被告轉給休耕補償金
    ，而原告迄今未盡其保持耕地合於約定使用收益之狀態及修繕租地之義務，故被
    告係因不可抗力緣故致不能耕作，且既無收穫即無應繳納租谷之理，原告催告被
    告欠租並終止租約亦不合法，原告請求返還系爭土地違背誠信且為無理由等語資
    為抗辯。
四、原告主張系爭土地為伊等所有，兩造就系爭土地定有桃園縣楊梅鎮溪字第六三號
    耕地租約，期間至九十一年十二月三十一日止，被告自七十九年間起迄今未依系
    爭耕地從來使用目的植稻耕作，並繳納租谷之事實，業據提出繼承系統表一件、
    耕地租約登記簿影本一件、承租土地沿革表一件、相片二十八張、土地登記謄本
    八件為證，並有桃園縣楊梅鎮公所九十一年十月二十四日桃楊鎮民字第０九一０
    ０二八四二０號函暨所附該鎮溪字第六三號耕地租約相關案卷影本附卷可參，且
    為兩造所不爭執，堪信為真實。
五、按承租人應自任耕作，並不得將耕地全部或一部轉租與他人；承租人違反此規定
    時，原定租約無效，得由出租人收回自行耕作，或另行出租，耕地三七五減租條
    例第十六條第一項及第二項前段規定甚明。所謂「不自任耕作」，兼指轉租及將
    耕地借與他人使用或與他人交換耕作等不合耕地租賃目的之積極行為（最高法院
    六十三年台上字第五九九號判例參照）。惟任令耕地荒蕪不為耕作之消極行為僅
    得依同條例第十七條第一項第四款規定終止租約，尚非租約無效。又此「承租人
    應自任耕作」者，應包括其家屬在內，修正前土地法第三十條第一項上段所定：
    「私有農地所有權之移轉，其承受人以能自耕者為限」，則係指承受人本人而言
    （最高法院七十一年台上字第二八四一號判例意旨參照），即耕地三七五減租條
    例第十六條所謂「承租人應自任耕作」，與修正前土地法第三十條第一項所謂「
    承受人以能自耕為限」，意義尚屬不同。查本件被告抗辯系爭土地雖係由渠與彭
    尚貴訂立耕地租約，但實係由渠及家屬共同自任耕作之事實，為原告所不爭執，
    且被告自承租後均有按時繳納租谷，至七十九年間始轉給休耕補償金，有收據影
    本十一件在卷可佐，原告就收取前揭收據所示租谷及補償金並不爭執，僅陳述數
    額不足等語，足見被告雖曾任職於鐵路局，然系爭土地自始確由渠及家屬共同耕
    作收益以納租，堪信被告前揭抗辯可資採取。被告前雖曾任職鐵路局，是否該當
    修正前土地法第三十條第一項上段所謂「自耕農」固非無疑，但此與判斷被告是
    否符合耕地三七五減租條例第十六條「承租人應自任耕作」要件並不一致，是原
    告徒以被告前曾任職鐵路局，遂謂被告係「不自任耕作」云云，自非可採。又原
    告主張被告在系爭土地上開挖魚池養魚、濫倒事業廢土並經營工廠云云，並提出
    相片為證，惟此為被告所否認。據本院履勘現場所見，系爭土地上存有二個池塘
    ，少數供作養雞種菜，大多雜草叢生未作任何利用，在場水利會人員陳述該池塘
    應係洪水衝擊後遺存，且現場並無前揭原告主張開挖魚池養魚、濫倒事業廢土並
    經營工廠情事，有本院勘驗筆錄及現場相片可按，則原告前揭主張顯與事實不符
    ，不足採信。原告援耕地三七五減租條例第十六條第一項及第二項前段規定主張
    系爭耕地租約歸於無效云云，洵不足採。
六、第按，耕地租約在租佃期限未屆滿前，非有左列情形之一不得終止：三、地租積
    欠達兩年之總額時；四、非因不可抗力繼續一年不為耕作時，耕地三七五減租條
    例第一項第三款、第四款定有明文。查本件系爭土地經向桃園縣楊梅鎮公所查詢
    系爭土地自六十八年至七十九年間有無河水溢堤沖毀攔河堰致耕地流失之現場勘
    查紀錄及有無領取休耕補償金紀錄，經答覆該所農業課有關休耕資料保存五年，
    八十五年前資料已清除，另有關河水溢堤耕地流失，無現場勘查記錄資料，有桃
    園縣楊梅鎮公所九十年五月十六日楊鎮民字第九００一０一六三號函附卷可稽。
    惟經本院會同兩造及台灣省石門農田水利會人員弘再勉現場履勘結果，系爭土地
    原賴以引水灌溉之攔河堰及附屬水利設施確已遭沖毀，有本院勘驗筆錄可按。又
    系爭土地係由台灣省石門農田水利會楊梅工作站大金山支渠第二小組第四輪區攔
    河堰及天然水引灌，有台灣省石門農田水利會九十一年七月二十六日石農管字第
    四一九七號函在卷可按。原位於月眉山下小段五八地號旁之二重溪攔河堰及其附
    屬相關引水設施，據本會楊梅工作站查詢當地農民稱：於十幾年前被颱風沖毀，
    並流失部分農田，迄今尚無復耕。為順利辦理本區復耕，會員應於本區發生災害
    時，即向水利會報告災情並申請修復，再由本會查勘，依經費多寡、即時性及灌
    溉需要，評估是否列入搶修或維護、更新改善工程，至修復所需時間則視工程規
    模及經費編列而定；因二重溪等野溪管轄權屬桃園縣政府，攔河堰及引水渠道修
    復時需向縣府提出申請。本案因人事異動變遷，目前並無相關紀錄可資查考，建
    議訴訟當事人提出相關憑據，以利查證；本案相關土地如改種雜糧、果樹、菜園
    ，目前需靠天然水源及現有池塘儲水供灌，如久無降雨，缺水時則不敷使用，尚
    無其他方式引水使用，有台灣省石門農田水利會九十一年十二月十七日石農管字
    第七四四八號函暨所附該會楊梅工作站函影本在卷可佐。且被告所提出為原告不
    爭執其上戊○○簽名蓋章為真正之七十九年三月同意書載明：「本人於民國七十
    八年七月二十七日，因水災使河水決堤，至今仍無水源可供耕作，經業主同意，
    准予休耕，特立此書」字樣，有同意書影本在卷足稽。戊○○並具領系爭土地七
    十九年度一、二期，八十年度一、二期休耕補償金，亦有收據憑條影本四件附卷
    可按。足見被告抗辯系爭土地係於七十九年間因攔河堰及附屬引水設施遭洪水沖
    毀，致缺乏水源迄今無法耕作之事實，確屬真正。原告援耕地三七五減租條例第
    十七條第一項第四款規定終止系爭耕地租約，於法即屬不合，不生合法終止系爭
    耕地租約效力。
七、再按，關於耕地租賃，除耕地三七五減租條例及土地法等有特別規定，應先予適
    用外，並不排除民法規定之適用。按耕作地之承租人，因不可抗力，致其收益減
    少或全無者，得請求減少或免除租金，民法第四百五十七條第一項定有明文。本
    件被告既因不可抗力緣故致不能依系爭土地從來使用目的植稻耕作而收益，除得
    依耕地三七五減租條例第十一條規定請求鄉（鎮、市、區）公所耕地租佃委員會
    查勘議定免租外，並非不得依此規定請求免除租金。次按出租人應以合於所約定
    使用、收益之租賃物，交付承租人，並應於租賃關係存續中保持其合於約定使用
    、收益之狀態，民法第四百二十三條定有明文。此項出租人之租賃物保持義務與
    承租人之給付租金義務，具有對價關係。是如出租人未於租賃關係存續中保持其
    租賃物合於約定使用、收益之狀態，依民法第四百四十一條之反面解釋，於此期
    間內，承租人自得免除給付租金之義務。查本件系爭土地除缺乏水源憑供灌溉，
    且現存洪水衝擊後所遺存池塘二個，除部分土地經被告簡易方式整地後開闢為菜
    園使用外，其餘土地雜草叢生無法利用，依上說明，原告為出租人，與被告約定
    將系爭土地供作耕稻使用，自需於租賃期間盡其租賃物保持義務，且依民法第四
    百二十九條第一項規定，租賃物之修繕，除契約另有訂定或另有習慣外，由出租
    人負擔。詎原告於七十九年間起明知系爭土地遭洪水衝擊後，造成引水設施毀壞
    ，土地流失並形成坑洞無法耕作，迄今未予以修復俾利被告重新植稻耕作，期間
    被告不能植稻耕作期間，依上說明，自無應依約給付租谷義務。故原告以被告積
    欠租谷達兩年之總額，催告被告繳付地租，於催告期滿後終止租約，亦非合法。
    被告抗辯系爭土地因不可抗力原因迄今不能耕作，且原告未盡租賃物保持義務，
    被告得不負支付租谷義務等語，堪可採取。末按，耕地因災歉致收穫量不及三成
    時，應予免租，固為耕地三七五減租條例第十一條第三項所明定。惟該項所定免
    租，仍應依同條第一項及第二項所定程序辦理，非謂耕地收穫量，一旦因災歉不
    及三成時，毋庸踐行任何法定程序，即當然免租，最高法院固著有八十五年度台
    上字第二七六○號判例可參。惟該判例僅闡明承租人主張依耕地三七五減租條例
    第十一條第三項規定予以免租，應符合同條第一、二項規定程序辦理，此並未排
    除前揭民法規定適用，故本件應不受上開判例拘束，併此敘明。
八、綜上所述，原告主張兩造耕地租賃契約依耕地三七五減租條例第十六條第二項規
    定為無效，另依同條例第十六條第一項第三款、第四款規定終止系爭耕地租約，
    均屬於法未合，兩造間就系爭耕地之租賃關係自仍存在，被告占有系爭土地有其
    正當權源，故原告主張依租賃物返還請求權及物上請求權請求被告返還系爭土地
    ，難認為有理由，應予駁回。
九、本件事證已臻明確，兩造其餘攻擊防禦方法及舉證，核與判決無影響，毋庸一一
    論列，併此敘明。
十、據上論結，本件原告之訴為無理由，依民事訴訟法第七十八條、第八十五條第一
    項前段，判決如主文。
中　　　華　　　民　　　國　　九十一　　年　　 十二 　　月　　三十一　　日
                                    臺灣桃園地方法院民事第二庭
~B法　　　官　熊祥雲
右為正本係照原本作成
如對本判決上訴須於判決送達後廿日內向本院提出上訴狀
中　　　華　　　民　　　國　　九十一　　年　　 十二 　　月　　三十一　　日
~B法院書記官　沈豔華
